【裁判字號】    97,自,43
【裁判日期】    971103
【裁判案由】    侵占等
【裁判全文】
臺灣臺中地方法院刑事判決                97年度自字第43號
自  訴  人  甲○○
代  理  人  張格明律師
被      告  丙○○
            乙○○
上列被告等因侵占等案件，經自訴人提起自訴，本院判決如下：
    主    文
本件自訴不受理。
    理    由
一、自訴意旨略以：
(一)、被告陳國祥邀集自訴人甲○○投資，被告乙○○接手投資工
    作：
        查被告丙○○於民國81年初於臺中香榭飯店舉行類似公
    聽會之投資說明會，邀集自訴人甲○○及多位友人參加，被
    告丙○○當時宣稱於大陸廣東省中山市有可投資之建案，可
    以藉由香港來轉買大陸土地，並加以興建建屋出售，該建案
    已經有提出申請，名稱為國祥花園城及百久國祥別墅等建案
    ，並以被告丙○○及乙○○為共同起造人，保證可以完工且
    以投資1年半時間就可以獲利回收作為誘因，介紹與自訴人
    等投資人。自訴人甲○○受被告丙○○之引介，致認本件投
    資可獲利潤，除了以自有資金投資外，抑且向親朋好友介紹
    ，或由親友為隱名合夥而以自訴人甲○○名義投資，或由親
    友自己投資，並陸續支付投資款項予被告丙○○指定之帳戶
    ，計81年間匯款支付被告丙○○於香港地區之銀行，金額即
    有港幣1百萬元。
        被告丙○○與乙○○明知系爭建物（國祥花園城）事實
    上為廣東省中山市張家邊區城區建設發展公司於82年所建造
    ，並無外資或臺灣人申請起造。被告乙○○也非該建物之起
    造人，且前開百久國祥別墅建案，僅是將伊購買其他地點之
    別墅之餘屋，登記入該百久國祥別墅，再於臺灣地區募集自
    訴人甲○○等投資人投資大陸房產。自訴人甲○○在被告丙○○之鼓催下，一時不察大陸地區相關之法令規定，便於初
    始即參與投資。
        經查被告丙○○於自訴人甲○○投資之後，卻因案遭法
    院收押禁見，致無法前往大陸，此時自訴人甲○○及多位投
    資人覺得可能受有欺騙，向被告丙○○之好友即被告乙○○
    查詢情形，被告乙○○本應據實告知被告丙○○及乙○○並
    非該建物之起造人為是。詎料，被告乙○○卻以負責之百久
    塑膠機械有限公司為擔保，就此被告乙○○以百久塑膠機械
    有限公司為擔保，有被告乙○○印發之名片可參。並於83年
    6月在被告乙○○所開設之杏花村賓館（設臺中市○○路441
    之6號10樓）開會時宣稱其公司經營良好，如果投資出事可
    以負責，要投資人放心，並持續加碼支付投資金額。自訴人
    甲○○於被告乙○○鼓動下，致陸續再加碼投資，計83年至
    86年間共增加投資金7百78萬5,460元，此部分之投資竟為被
    告丙○○所否認，被告丙○○稱並未收到自訴人甲○○支付
    予被告乙○○之款項，也不計入本件投資興建案，顯有違背
    受委任之任務。
(二)、被告乙○○曾發函代收投資款項，被告丙○○亦已經收取投
    資款，卻宣稱尚未收足款項：
        85年7月20日，被告乙○○更是宣稱被告丙○○已經拋
    棄權利，出具權利拋棄書，全部建案現由被告乙○○負責，
    要求全部股東包括自訴人甲○○必須於同年7月29日前匯款
    至被告乙○○開立於第一銀行嘉義辦事處00000000000號；
    且以案外人陳茂松之共同名義，要求自訴人甲○○支付款項
    約1千萬元給被告乙○○或陳茂松，作為本案投資之應付款
    項。此種情形，該興建事宜之權責由被告丙○○概括讓與予
    被告乙○○，由被告乙○○再與自訴人等股東洽商後續興建
    之事宜，被告丙○○亦曾坦承不諱，然被告乙○○卻宣稱未
    收到自訴人甲○○之任何分文，也辯稱沒有承接被告丙○○
    之建案。且該建案興建事宜事後又由被告乙○○轉回給被告
    丙○○，果如被告乙○○所言，則被告乙○○以通知書通知
    自訴人甲○○持續加碼匯款投資，事後卻辯稱沒有收到款項
    ，造成自訴人甲○○全部投資款項已經有2千萬餘元，被告
    丙○○仍稱僅有1300萬元，尚有尾款未支付云云。
        又查，自訴人甲○○曾於85年7月24日與被告丙○○協
    商本件投資案，雙方達成協議，由被告丙○○確認：「１、
    國祥新城於85年7月1起復工，自訴人於7月29日起繳交工程
    款。２、甲方（即被告丙○○）向乙方提出保本金之投資協
    議方式，盈虧均由甲方承受，甲方同意提供本大樓作為公正
    擔保，登記面積為乙方（即自訴人）登記之百分之50，依乙
    方1996年前登記建築面積計算為準。３、待將來國祥花園城
    建築完成後使用收益或出租時，已登記在乙方之面積歸乙方
    收，不計入保本範圍內。」此有協議書可證。由於被告丙○○向自訴人甲○○擔保本件之投資建案已經又復工，可以如
    期完工，致使自訴人甲○○依照約定匯入被告乙○○及被告
    等人所指定之陳茂松帳戶或他人之帳戶龐大之金額。被告乙○○對於受丙○○委託處理興建案，亦曾於96年1月10日發
    函給自訴人甲○○，確認股東（含自訴人在內）均已正常付
    款，並未有款項未付之情形。則被告乙○○卻宣稱自訴人之
    付款，完全沒有收取，也未將該收取之款項轉付給被告丙○○（如依照丙○○宣稱僅支付1300萬元，尚有約800萬元尾
    款未支付），顯有違背受託之法律義務。
(三)、自訴人甲○○投資款全數已經繳納完竣：
        本件投資案之投資比例為百分之10，即自訴人甲○○應
    依照被告丙○○指示支付2000萬元，自訴人甲○○確實有支
    付約2000餘萬元之投資金與被告2人，歷次支付之證明如下
    ：
    (1)81年5月26日匯款入被告丙○○之寶生銀行（Po Sang Ban
      k Ltd.）九龍分行帳戶00000000000000金額港幣500,000
      元。
    (2)81年5月27日匯款入被告丙○○於道享（Dao Heng Bank
      Ltd.）銀行九龍分行帳戶00000000000000金額港幣500,00
      0元。
    (3)83年6月22日匯款入陳茂松第一銀行嘉義興嘉分行0000000
      000000帳戶，金額新臺幣1,000,000元。
    (4)85年9月2日存款入被告乙○○第一商業銀行00000000000
      帳戶，金額新臺幣670,400元。
    (5)85年10月17日存款入被告乙○○第一商業銀行0000000000
      0帳戶，金額新臺幣734,800元。
    (6)85年11月6日匯款入被告丙○○誠泰銀行台中分行0000000
      0000000帳戶，金額新臺幣668,000元。
    (7)86年4月22日匯款入陳茂松於大陸廣東省中山市中國工商
      銀行張家邊分行0000000000000帳戶，金額人民幣160,000
      元。
    (8)85年10月23日匯款入加拿大銀行香港分公司Adelinas.W.T
      sui.帳戶，金額美金5,000元。
        自訴人甲○○另以現金方式支付本件投資案，總計金額
    為新臺幣20,778,060元。
(四)、自訴人甲○○請求過戶房產登記，被告丙○○均置之不理：
        自訴人甲○○投資之後，依照契約約定自有請求被告丙○○過戶房產登記與自訴人甲○○之權利，且曾經數次要求
    被告丙○○過戶房產登記及發給產證，但近年來未聞被告等
    人將所投資之建物過戶給自訴人，始透過朋友至大陸查證該
    建物之情形，此時發現被告所稱之投資標的－國祥花園城，
    事實上為廣東省中山市張家邊區城區建設發展公司於86年所
    建造，並無外資或臺灣人申請起造。被告乙○○也非如其所
    宣稱有起造前開百久國祥別墅建案，僅是將伊購買其他地點
    之別墅之餘屋，登記入該百久國祥別墅，用以欺騙自訴人等
    投資人而已。被告2人為掩人耳目，於87年間向建造人購買
    前開建物，且申請移轉為被告設立之國祥花園城建設公司所
    有，再宣稱該建物為本件投資之「國祥花園城」興建案。目
    前該國祥花園城已經銷售7成左右，剩餘3成之房屋均由被告
    丙○○收取租金，然被告丙○○並未經出售房屋之所得或出
    租之租金收入，分配與自訴人等投資人。自訴人甲○○要求
    被告丙○○依照已經收取之款項比率將餘屋過戶給自訴人甲○○，被告百般刁難，藉詞投資金額已經提高、出賣人要求
    餘屋必須加倍金額、尚積欠800萬元之尾款等語，藉故不過
    戶或分配應得權益給自訴人等投資人。
        由於被告丙○○宣稱：「自訴人所投資之建案，均有登
    記給自訴人其所指定之親友．．與香港宏港公司合作」云云
    。目前自訴人甲○○委託大陸之律師查證相關投資之建案移
    轉登記情形如何，大陸諾臣法律事務所之洗健英律師以電子
    郵件函覆：「吳先生：本律師接受委託處理您位於廣東省中
    山市市祥和閣7樓E室房屋的事宜後，進行了多方
    調查取證，發現您向開發商購買的該房屋開發商又轉讓給了
    第三人，並辦理了房地產權證；還有宏港實業有限公司在中
    山市工商部門沒有任何資料情況。現本律師就以上情況以及
    您發過來的收發表示以下意見：由於該房屋已轉讓給第三人
    並且辦理了房地產權證，您的合同目的已經無法實現，即您
    已經無法取得該房屋。您現在只能要求開發商返還房款以及
    賠償損失。」另自訴人亦曾於日前發函與被告2人，表明被
    告乙○○在被告丙○○之授權下全權代表收取尾款7百餘萬
    元，全部之投資款已經有2千萬元，請求結算應有之權益，
    並將應得之房產過戶登記與自訴人或自訴人所指定之人，但
    被告乙○○卻宣稱投資權益已經終結，被告丙○○也置之不
    理。亦證被告2人對於受託之義務故意不為結算，顯有違背
    受託之義務，涉及背信或侵占投資款。
(五)、被告2人涉嫌刑法第342條之背信罪：
        被告丙○○既然有簽立權利拋棄書，將權利轉給被告乙○○，並由被告乙○○全權負責興建及收取投資款事宜，則
    何以告訴人匯款至被告乙○○及其指定之陳茂松帳戶，被告
    丙○○卻辯稱沒有收到款項？被告乙○○也從未將代收款項
    支付與被告丙○○？告訴人依照丙○○之拋棄權利書及乙○○之通知書，依照約定支付百分之10股份之投資，全部投資
    金額已經有2千萬餘元，既然被告丙○○有委託乙○○處理
    後續之投資款項之收取，何來尚有尾款並未支付？自訴人確
    實有匯入被告乙○○之銀行帳或其指定之他人帳戶，被告乙○○卻宣稱沒有收到款項？則被告丙○○與乙○○既然於法
    律上受託為投資人處理事務，且兩造有共同投資契約關係之
    前提下，被告乙○○自應將收取之款項轉付給被告丙○○；
    被告丙○○理應結清投資款項，將自訴人之應得權益予以分
    配。被告丙○○卻百般刁難，藉詞投資金額已經提高、出賣
    人要求餘屋必須加倍金額、尚積欠800萬元之尾款等理由，
    即有背信之犯行。
(六)、被告2人或有涉嫌刑法第336條第2項之業務侵占罪：
        被告乙○○既然受丙○○之委託，全權代理收取尾款7
    百餘萬元，自應將全數代收款轉付與丙○○，然被告乙○○
    卻宣稱沒有收到該款項，無顧伊出具之通知書及書函之事實
    ，顯有侵占因業務上持有他人之財產，造成被告丙○○因未
    收到尾款，導致兩造間之紛爭；且被告乙○○收取自訴人尾
    款之後，又將本件投資案之權益全部再移轉回被告丙○○，
    理應將代收尾款7百餘萬元支付與被告丙○○，被告乙○○
    並未依法轉支付尾款，顯有為自己不法所有之意圖而侵占系
    爭尾款7百餘萬元。
        另查，就自訴人所投資之房產，大陸地區律師查證回覆
    系爭投資房產已經轉賣給他人，並將房產登記給他人，原有
    的預售屋房產登記已為被告丙○○撤銷。則既然自訴人為投
    資大陸之房產，被告丙○○係為其代為處理事務之人，相關
    轉賣與他人之權益，自應依照契約分配與自訴人，然被告丙○○卻仍堅持自訴人必須支付尾款800萬元，始願意將自訴
    人之應得權益予以分配，或始能將房產過戶登記與自訴人。
    另尚未出售之餘屋，就其管理之租金收益，也應依照投資比
    率分配與自訴人為是，被告丙○○卻執各種理由，亦不願意
    分配管理餘屋之租金予自訴人，造成自訴人之權益受損。則
    被告丙○○既然出售自訴人預售屋部分之房產，或有將餘屋
    管理出租，自應依法將自訴人之權益，以及租金收入分配與
    自訴人。被告丙○○卻始終未依契約之約定，將自訴人應得
    支出受房產權益柤金收入，分配與自訴人，全部收益包括出
    售房產及租金收入，基於不法所有之意圖，該等自訴人應得
    之權益均由被告丙○○予以侵吞，被告丙○○顯然又涉及業
    務侵占罪。
二、按不得提起自訴而提起者，應諭知不受理之判決，刑事訴訟
    法第334條定有明文；復按同一案件經檢察官依同法第228
    條之規定開始偵查者，不得再行自訴，刑事訴訟法第323條
    第1項前段亦有明文。又按所謂「同一案件」，係指同一訴
    訟物體，即被告及被訴之犯罪事實均相同者而言，如其被訴
    之犯罪事實同一，不因自訴人與檢察官所主張之罪名不同，
    遂謂非同一案件（最高法院28年上字第1474號判例、88年台
    上字第5854號判決參照）；而案件是否同一，以被告及犯罪
    事實是否均相同為斷，所謂事實同一，應從「訴之目的及侵
    害性行為之內容是否同一」為斷，即以檢察官或自訴人請求
    確定其具有侵害性之社會事實關係為準，亦即經其擇為訴訟
    客體之社會事實關係是（最高法院94年度台上字第1783號判
    決參照）。
三、經查：
(一)、自訴人甲○○曾針對上開自訴被告2人之犯罪事實，委任代
    理人張格明律師於94年12月29日，以被告2人涉犯刑法第339
    條第1項之詐欺取財罪等罪嫌，向臺灣臺中地方法院檢察署
    提起告訴，由該署以95年度他字第218號、96年度偵字第672
    6號案件偵查，嗣由該署檢察官於96年11月27日以96年度偵
    字第6726號為不起訴處分，經自訴人聲請再議後，由臺灣高
    等法院臺中分院檢察署檢察長於97年1月16日以97年度上聲
    議字第97號命令續行偵查，再經臺灣臺中地方法院檢察署檢
    察官於97年4月28日以97年度偵續字第55號為不起訴處分，
    自訴人再聲請再議後，業由臺灣高等法院臺中分院檢察署檢
    察長於97年6月12日以97年度上聲議字第1072號處分書駁回
    再議確定，此有臺灣臺中地方法院檢察署97年度偵續字第55
    號不起訴處分書影本1份、臺灣高等法院臺中分院檢察署97
    年度上聲議字第1072號處分書影本1份在卷可稽，復經本院
    調閱上開偵查案卷查明屬實。
(二)、本件上開自訴意旨所載之基本社會事實，業經自訴人及其代
    理人張格明律師於前開偵查程序中以告訴理由狀、補充告訴
    理由狀、刑事再議聲請狀指訴歷歷，並於檢察官開庭時指述
    明確，此經本院調閱上開偵查案卷查核無訛。自訴人於前開
    偵查案件中雖係以被告2人共同涉有詐欺取財等罪嫌提起告
    訴，惟其請求確定被告2人具有侵害性之基本社會事實與本
    件自訴之基本社會事實則屬相同，不因自訴人於本案自訴時
    另主張被告2人就上開基本社會事實係涉犯背信及業務侵占
    罪名，而謂非同一案件。故自訴人所提本件自訴案件與其所
    提告訴前開偵查案件之「被告」與「基本社會事實」均屬相
    同，係同一案件，則既經檢察官依規定開始偵查（本件更已
    不起訴處分確定），依刑事訴訟法第323第1項前段之規定，
    即不得再行自訴。
四、綜上所述，本件自訴人係就業經檢察官開始偵查（本案更已
    不起訴處分確定）之同一案件，再行自訴，於法不合，應依
    刑事訴訟法第334條之規定逕為不受理判決之諭知，且不經
    言詞辯論為之。
據上論斷，應依刑事訴訟法334條、第343條、第307條，判決如
主文。
中    華    民    國    97    年    11    月    3     日
                  刑事第八庭  審判長法  官  林慧英
                                    法  官  戴嘉慧
                                    法  官  簡源希
上為正本係照原本作成。
如不服本判決，應於收受送達後10日內向本院提出上訴書狀（應
敘述具體理由並附繕本）。
上訴書狀如未敘述理由，應於上訴期間屆滿後20日內補提理由書
於本院。
                                   書記官  黃雅青
中    華    民    國    97    年    11    月    3     日


司法院資訊處製作；財團法人民間司法改革基金會備份。
